臺灣高等法院民事判決　　　　　　　95年度重上更(一)字第30號
上　訴　人　丁○○
　　　　　　　　　　　　樓
訴訟代理人　陳進會律師
被上訴人　　丙○○
訴訟代理人　王東山律師
複　代理人　李美寬律師
　　　　　　林孝甄律師
上列當事人間請求確認合夥關係存在事件，上訴人對於中華民國
92年7月17日臺灣臺北地方法院90年度重訴字第2945號第一審判
決提起上訴，經最高法院第一次發回更審，本院於96年4月10日
言詞辯論終結，判決如下：
    主  文
變更之訴駁回。
變更之訴及發回前第三審（確定部分除外）訴訟費用由被上訴人
負擔。
    事實及理由
甲、程序方面：
一、按於第二審為訴之變更或追加，非經他造同意，不得為之，
    但請求之基礎事實同一者，不在此限，民事訴訟法第446條
    第1項、第255條第1項第2款定有明文。查本件被上訴人於原
    審請求：「確認丙○○、丁○○間於西元1998年8月20日所
    為，就中國廣東省南海市合作經營壓鑄五金制品之合夥關係
    存在」等語，嗣於本院變更請求：「確認丙○○就兩造間於
    西元1998年8月20日所簽訂契約之第7條，即於良騏壓鑄五金
    制品有限公司（下稱良騏公司）另行設廠之權利存在。」，
    其請求之事實與原訴均係基於兩造於民國（下同）87年（即
    西元1998年）8月20日所簽訂之合夥契約書之同一基礎事實
    ，故被上訴人於本院所為之訴之變更，符合民事訴訟法第
    255條第1項但書第2款規定，揆諸首揭說明，應予准許。又
    訴之變更後，原訴視為撤回，本院已無庸加以審判，合先敘
    明。
二、按「確認法律關係之訴，非原告有即受確認判決之法律上利
    益者，不得提起之；確認證書真偽或為法律關係基礎事實存
    否之訴，亦同。前項確認法律關係基礎事實存否之訴，以原
    告不能提起他訴訟者為限。」民事訴訟法第247條定有明文
    。查本件變更之訴請求：「確認丙○○就兩造間於西元1998
    年8月20日所簽訂契約之第7條，即於良騏公司另行設廠之權
    利存在。」，核屬確認法律關係之訴。兩造間對被上訴人是
    否得在良騏公司設廠之權利存在尚有爭執，其法律關係不明
    確，則被上訴人主張其權利有受侵害危險，即屬有據，揆諸
    首開說明，被上訴人提起變更之訴，即有受確認判決之法律
    上利益。
乙、實體方面：
一、被上訴人主張：其與訴外人王敏昭共同出資在中國大陸廣東
    省南海市設立良騏公司，嗣因意見不合，王敏昭同意讓出股
    權，退出經營。被上訴人不得已在台灣另邀上訴人丁○○重
    新投資，共同合作經營，被上訴人出資百分之10，上訴人出
    資百分之90，雙方於87年8月20日立有合夥契約書（下稱系
    爭合夥書），嗣經被上訴人依上述契約，請求上訴人履行契
    約所約定事項，俾在中國大陸進行合作經營事宜，上訴人竟
    爭執契約之真正，並否認有合夥關係之存在，為此求為確認
    兩造於西元1998年8月20日所為，就中國廣東省南海市合作
    經營壓鑄五金制品之合夥關係存在之判決。原審為被上訴人
    勝訴之判決，上訴人不服，提起上訴，並為訴之變更。於本
    院聲明：確認被上訴人就兩造間於西元1998年8月20日所簽
    訂契約之第7條，即於良騏公司另行設廠之權利存在（被上
    訴人於本院前審追加請求確認兩造於西元1998年8月20日所
    為，就中國廣東省南海市良騏公司之股東權利及股權之法律
    關係存在部分，經本院前審駁回，被上訴人不服上訴，並經
    最高法院駁回確定在案，而不在本院審理範圍）。
二、上訴人則以：其並無與被上訴人簽訂該「合夥契約」書，該
    合夥契約書並非真正，被上訴人亦自認契約書中之日期係出
    於被上訴人自行填載，並稱係依大陸律師之指示自行添加，
    益證係遭偽造等語，資為抗辯。並於本院聲明：(一)原判決廢
    棄。(二)前開廢棄部份，被上訴人在第一審之訴駁回。
三、查被上訴人主張其依兩造於87年8月20日所簽立之合夥契約
    書第7條之約定，其有在良騏公司設廠之權利等情，然為上
    訴人所否認，並以前開情詞置辯，是本件爭點厥為系爭合夥
    契約書是否真正？爰分項析述如下：
  (一)被上訴人主張：其與訴外人王敏昭共同出資設立良騏公司，
    嗣因意見不合，王敏昭同意讓出股權，退出經營。被上訴人
    為此另邀上訴人重新投資，共同合作經營，兩造於87年8月
    20日立有書面合夥契約，惟為上訴人所否認，被上訴人就有
    利於己之積極事實，依民事訴訟法第277條前段規定應負舉
    證責任。
  (二)經查，證人即良騏公司總經理林耀嵩於原審證稱：「我認識
    丙○○、丁○○，他們兩位都是我的老闆，我是良騏公司總
    經理，我從86年7月份開始時在良騏公司上班，開始時董事
    長是王敏昭，當初被上訴人丙○○與王敏昭在大陸設廠，上
    訴人丁○○大約在87年才到大陸，（原審提示系爭合夥契約
    書）這份契約是在林口簽的，我是他們簽好契約後當場看到
    的，是上訴人丁○○的哥哥乙○○將上訴人丁○○簽好的契
    約書拿下來給被上訴人丙○○簽，時間大約是87年8月份」
    、「他們在簽約時候，沒有繼續討論契約內容。之前他們就
    契約內容已經討論半個月的時間」、「之後我不曾見過上訴
    人丁○○與被上訴人爭執契約內容」、「他們是簽約後才到
    大陸，我原本老闆是王敏昭，後來才變成被上訴人丙○○與
    上訴人丁○○」云云（見原審重訴卷第44頁至第45頁）。上
    訴人則主張：林耀嵩因遭中國良騏公司開除，致與上訴人有
    嫌怨，其証言偏頗等語。查良騏公司以林耀嵩離職委託律師
    通知證人林耀嵩限期搬離宿舍之事實，有中國大陸地區廣東
    省公証處公証並經我國財團法人海峽交流基金會認証之廣東
    中信律師事務所許金仁律師致林耀嵩之律師函可證（見本院
    前審卷第144頁至第150頁）；另証人乙○○於原審證稱：「
    （被告訴訟代理人吳錫欽律師：請求訊問林耀嵩與被告之間
    在大陸時是否曾經發生過摩擦？）我們是發覺被騙，當初原
    告（即被上訴人）有保證每個月要給被告（即上訴人）50萬
    元的利息，所以我們才願意與原告配合。我後來到大陸半年
    後，才發現林耀嵩才半年就虧損1千多萬元的人民幣。還有
    ，沒有經過董事會的同意，就在廠區內自行新建房屋，並將
    模具送給別人。我們在發現有這樣的情形後，就將林耀嵩解
    僱。林耀嵩在離開之前與被告碰面時就不是很愉快」等語（
    見原審重訴卷第81頁）及證人王明亮於本院前審證稱：林耀
    嵩離開良騏公司是因為工作無法與公司配合，是被公司開除
    的等語（見本院前審卷第74頁），則證人林耀嵩既與上訴人
    有糾葛，其證言之證明力已不高。又被上訴人於原審所提出
    之合夥契約書（見原審北簡卷）係重新打字，再將「本院前
    審卷第62頁合夥契約書」上之簽名、蓋章套印（影印）到打
    字稿等情，業據被上訴人陳述明確（見本院前審卷第32頁、
    第120頁），則被上訴人於原審所提之「重新打字稿合夥契
    約書」並非被上訴人所主張「87年8月20日製作之原合夥契
    約書」（按：該2份合夥契約書均係以打字方式為之，但字
    體不同），原審提示當時尚未存在，重新打字之「合夥契約
    書」，證人林耀嵩竟證稱：「（原審提示系爭合夥契約書）
    這份契約是在林口簽的，我是他們簽好契約後當場看到的，
    是上訴人丁○○的哥哥乙○○將上訴人丁○○簽好的契約書
    拿下來給被上訴人丙○○簽，時間大約是87年8月份」云云
    ，查證人不可能在林口看到乙○○將「重新打字稿之合夥契
    約書」拿給上訴人簽名，故本院認其證詞不實在。
  (三)被上訴人除於原審提出之「合夥契約書」，曾經「加工」外
    ，被上訴人另自承：於大陸訴訟時，兩造於87年8月20日訂
    立之書面合夥契約，並未記載簽約日期，被上訴人為提出大
    陸法院，被上訴人依大陸律師指示添加日期，惟誤載為「西
    元1998年10月16日」云云（見原審重訴卷第50頁），足見被
    上訴人提出之證據有「加工」、「變造」之情事，其可信度
    不高，其證明力自然薄弱。
  (四)上訴人抗辯被上訴人影印交付予上訴人之合夥契約書，計有
    5種不同格式、版本，並提出該5份契約影本為憑（即上證4-
    8，見本院卷24-28頁），證人乙○○於本院證稱：前開證物
    影本均係兩造間於爭訟往來時所交付等語（見本院卷180頁
    反面），觀諸該證物影本，因不清淅無法就全部內容詳為比
    對，然仍輕易核對該印刷字體並不相同外，另再細繹上證4
    （見本院卷24頁）及其他書證影本，其中上證4上並無丙○
    ○之印文，且其上「丙○○」之署名之筆劃位置亦與其他書
    證所示顯不相同，是被上訴人所提出之合夥契約書除有前開
    經被上訴人自陳之重新繕打之版本外，亦另有其他被上訴人
    不同簽名之版本，被上訴人主張兩造間曾合意簽署該合夥契
    約之情，益顯可疑。
  (五)上訴人雖自認：「本審卷第62頁合夥契約書」上之簽名、蓋
    章為真正，但辯稱：該合夥契約書為被上訴人所偽造，上訴
    人因人在台灣，故將有關公司辦理董事變更、股權變動或為
    系爭良騏公司之營運，大都以空白紙張簽好姓名及蓋章交良
    騏公司代為處理，以備不時之需，被上訴人該契約書顯係持
    上訴人之空白文件偽作等語。查：證人乙○○證稱：上訴
    人不是常常在良騏公司，所以有在空白表格上簽名及蓋章，
    以方便處理過戶之情事等語（見原審重訴卷第81頁）；證人
    甲○○於本院前審證稱：我見過丁○○簽名在空白紙上，因
    為我去找他的時候，他交給我空白的簽名紙交給良騏的管理
    部陳副理。陳副理的名字我不知道。我是到大陸交給陳副理
    的，我幫他帶過一次，幾張不曉得，是一小疊等語（見本院
    前審卷第77頁）；復於本院證稱：有一次我要去大陸，丁○
    ○託我帶東四去良騏公司，我怕有問題，所以有將它拿出來
    ，我把它前後翻來看，紙張大小類似Ａ4紙，印象中我看到
    有簽名、蓋章、地址，還有一排數目字，我認知是身分證字
    號，其他都是白的，這些部分都是寫在下方，是全白的白紙
    ，無「甲方」、「乙方」或「姓名」等字，我確認有地址及
    一排阿拉伯數字，印象中數字內有英文字，所有才想到那是
    身分證字號等語（見本院卷88-89頁）足見上訴人曾於良騏
    公司留存有預先簽名、蓋章、地址及身分證字號之空白紙張
    。被上訴人所提之合夥契約書，並無日期之記載，實與經
    驗法則相違；由該契約之整體觀之，簽名、蓋章攔下已無空
    位足供記載日期，惟簽名、蓋章欄上卻有空位，如將簽名、
    蓋章欄位往上提昇，應有足夠位置在最後記載日期，為何未
    留日期欄？實有疑問。又一般人簽名，正常情況應係第一行
    對正「甲方欄」及「乙方欄」，其他地址及身分字號欄，則
    因字體之大小，可能無法對正欄位；惟
    本件正好相反，上訴人及被上訴人之簽名、蓋章均在「甲方
    欄」及「乙方欄」之右上方，有合夥契約書影本可證（見本
    院前審卷第62頁），簽第一個字即偏離欄位，實與常情相違
    。合理之解釋即上訴人之簽名、蓋章在先；內容之記載在後
    ，故打字時「甲方欄」及「乙方欄」無法對正簽名、蓋章之
    位置。被上訴人先主張：係「1998年10月16日」簽立合夥
    契約書，有起訴狀可證（見原審北簡卷第6頁）；惟嗣又改
    稱：「1998年8月20日」簽立合夥契約書，有辯論意旨(二)狀
    可證（見原審重訴卷第133頁），被上訴人有關日期之主張
    ，前後互異，可信度不高，被上訴人係90年6月19日提出起
    訴狀；係91年11月4日提出辯論意旨(二)狀，期間長達1年4個
    月餘，足見被上訴人係隨訴訟之進行，調整其簽立合夥契約
    書之日期。綜上所述，本院認上訴人之抗辯：本件合夥契
    約書係被上訴人持上訴人之空白文件偽作等語，足堪信為真
    實。
  (六)另被上訴人再主張上訴人於90年8月15日於原審簡易庭行調
    解程序時，確曾提呈系爭合夥契約書原本供調解委員審酌云
    云。然查，觀諸原審90年8月15日調解筆錄內並無前開被上
    訴人主張之記載（見原審北簡卷第20頁）；另證人即上訴人
    於原審之訴訟代理人吳錫欽於本院證稱：被上訴人起訴狀檢
    附的合約書，在調解時，我們就否認該合約書是不真實，對
    造在調解時，有提出當事人親簽的原本（即為本院前審卷第
    62頁），當場核對與起訴狀所檢附之合約書字跡不同，當時
    上訴人即稱兩造在大陸時，就這個合約有訴訟，當時就有否
    認合約之真正，且告知沒有簽訂這個契約，也沒有該契約的
    原本，我在受任期間，上訴人也沒有提供過系爭合夥契約書
    的原本，因為當時在大陸訴訟，所有的資料都在大陸，於調
    解當時只談等卷證資料回臺灣時，雙方再來談，調解委員沒
    有要求我們要提原本等語（見本院卷85-86頁）。又被上訴
    人於原審所提出兩造於大陸訴訟之民事判決書亦載明，上訴
    人於該訴訟中即抗辯該合夥契約書是不真實的等語（見原審
    重訴卷34頁）。再參諸上訴人若曾於原審調解時提出系爭合
    夥契約書原本予調解委員核閱，則以兩造於大陸訴訟中上訴
    人已否認該合夥契約書之真正觀之，被上訴人所委任之專業
    代理人湯應欽律師焉有不要求記明之，以保障被上訴人權益
    之理，而被上訴人復捨棄90年8月15日代理被上訴人到庭之
    證人湯應欽律師（見本院卷110頁），被上訴人復未能舉證
    證明上訴人確曾提出系爭合夥契約書原本，則被上訴人此部
    分之主張，自不足取。至證人吳錫欽律師雖未於原審90 年8
    月15日行調解程序時到庭，然其所為受上訴人委託於原審進
    行訴訟過程之證詞，對上訴人是否曾於調解程序中提出系爭
    合夥契約書原本之事實，仍得以間接證據證明之，併予敘明
    。
四、綜上所述，被上訴人既無法舉證「本院前審卷第62頁合夥契
    約書」之真正，其據此請求「確認丙○○就兩造間於西元19
    98年8月20日所簽訂契約之第7條，即於良騏公司另行設廠之
    權利存在」，為無理由，應予駁回。
五、本件事證已臻明確，兩造其餘主張及攻擊防禦方法，經核對
    本件判決結果無影響，爰不逐一論述，附此敘明。
據上論結，本件變更之訴為無理由，依民事訴訟法第78條，判決
如主文。
中　　華　　民　　國　　96　　年　　4　　月　　24　　日
　　　　　　　　　  民事第十三庭
                        審判長法　官 劉勝吉
　　　　　　　　　　　        法　官 陳駿璧
　　　　　　　　　　　        法　官 李媛媛
正本係照原本作成。
如不服本判決，應於收受送達後20日內向本院提出上訴書狀，其
未表明上訴理由者，應於提出上訴後20日內向本院補提理由書狀
（均須按他造當事人之人數附繕本）上訴時應提出委任律師或具
有律師資格之人之委任狀；委任有律師資格者，另應附具律師資
格證書及釋明委任人與受任人有民事訴訟法第466條之1第1項但
書或第2項（詳附註）所定關係之釋明文書影本。
中　　華　　民　　國　　96　　年　　4 　 月　　25　　日
　　　　　　　　　　　　　　　書記官 秦仲芳
附註：
民事訴訟法第466條之1（第1項、第2項）：
對於第二審判決上訴，上訴人應委任律師為訴訟代理人。但上訴
人或其他法定代理人具有律師資格者，不在此限。
上訴人之配偶、三親等內之血親、二親等內之姻親，或上訴人為
法人、中央或地方機關時，其所屬專任人員具有律師資格並經法
院認為適當者，亦得為第三審訴訟代理人。
